【裁判字號】    93,重訴,69
【裁判日期】    951114
【裁判案由】    損害賠償
【裁判全文】
臺灣桃園地方法院民事判決              93年度重訴字第69號
原      告  台灣富士通將軍股份有限公司
法定代理人  甲○○
訴訟代理人  丙○○
                      之1
被      告  丁○○
訴訟代理人  蕭嘉甫律師
上列當事人間請求損害賠償事件，於民國95年10月24日辯論終結
，本院判決如下：
    主  文
被告應給付原告新台幣壹仟壹佰萬元及自民國八十八年九月一日
起至清償日止，按年息百分之五計算之利息。
訴訟費用由被告負擔。
    事  實
甲、原告方面：
壹、聲明：如主文所示。
貳、陳述：
一、緣訴外人乙○○為訴外人捷昇企業有限公司（下稱捷昇公司
    ）之負責人，經營電器批發事業，於87年5 月11日與原告簽
    訂經銷合約書，經銷原告之冷氣貨品，自88年3 月起夥同被
    告，基於犯意之聯絡，而由被告虛偽開立以其所經營之訴外
    人天麗興業有限公司（下稱天麗公司）為發票人之如附表所
    示支票6 紙，再由乙○○將之交付予原告作為貨款，分別於
    88年3 、4 月間向原告大量訂購冷氣產品911 台、499 台，
    使原告陷於錯誤依約陸續出貨，金額達新台幣（下同）23,1
    21,525元，並於收受該貨物後即變現獲利或以質押第3 人方
    式取得現金，案經原告公司高雄地區員工發現上情後，原告
    即停止出貨，並由原告法務主任即訴外人唐祥椿進行催收程
    序，乙○○始同意以錄音方式說明渠與被告共同詐欺之過程
    ，原告並向臺灣桃園地方法院檢察署提出被告共同詐欺等罪
    嫌，案經本院、台灣高等法院審理後定讞，分別判處乙○○
    有期徒刑1 年10月、被告有期徒刑6 月。
二、乙○○與被告持向原告購買冷氣的支票為天麗公司所有，而
    天麗公司已於86年1 月8 日解散在案，亦即乙○○、被告自
    始即持已消滅之法人所有之票據向原告公司詐騙數千萬元之
    冷氣，而天麗公司及天麗公司名下的票據事實上為被告行使
    詐騙行為手段的方法及人頭帳戶，亦即被告與乙○○共同故
    意不法詐取原告公司財產達23,121,525元。
三、被告主張之時效抗辯即認有理由，惟依民法第197 條第2 項
    ，被告因侵權行為受利益，致原告受損害，於時效完成後，
    仍應依關於不當得利之規定，返還其所受利益予原告。蓋被
    告與原告並無簽訂任何經銷契約，其取得原告之財物並非基
    於契約法律關係，雖其稱取得該冷氣之所有權係基於天麗公
    司與捷昇公司間之買賣契約，惟所謂天麗公司於86年1 月8
    日已解散，被告與乙○○等共謀詐欺時間為88年3 、4 月間
    ，故被告主張之買賣契約關係顯然為被告基於犯罪行為所書
    立之虛偽通謀意思表示行為之買賣契約，該買賣契約無效。
    而被告與乙○○均於刑事偵查、審判中稱，被告於該犯罪行
    為中取得原告冷氣583 台，金額達1,100 萬元。故被告仍應
    依民法第197 條第2 項就其不當得利部分返還於原告。
參、證據：提出債權讓與契約書、應收帳款債權讓與明細表、臺
    灣台中地方法院民事庭中院嘉民乙92司24字第13264 號函、
    承諾書、台北市商業管理處公司登記基本資料查詢表、和解
    協議書各1 件為證。
乙、被告方面：
壹、聲明：原告之訴駁回。
貳、陳述：
一、原告公司於89年8 月9 日刑事告訴狀謂：「丁○○所簽發之
    支票自88年7 月份起相繼退票，原告公司隨即派員展開催收
    工作，旋於催收過程中發現被告之詐騙行為，且被告犯刑法
    第339 條第1 項詐欺取財罪，尚有乙○○之犯罪自白錄音帶
    及其譯文為憑」。如斯觀之，原告於88年7 月間之催收過程
    中已發現被告之詐騙行為，另由原告公司經理唐祥椿與乙○○於88年9 月16日所錄之錄音帶譯文，亦可證明原告至遲於
    88年9 月16日以前即已知因被告之侵權行為而有損害。故原
    告公司竟遲至91年4 月16日始向被告請求本件損害賠償，顯
    已罹於時效，被告依法自得拒絕給付。
二、依系爭承諾書記載：「丁○○願將前積欠貴公司之票款，以
    新台幣750 萬元償還…」，顯然係針對原告所持如附表編號
    4-6 所示之3 張遭退票的「票款」債務所書立，而非對本件
    侵權行為之損害賠償請求權所為之承認。從而，本件侵權行
    為損害賠償請求權，應已罹於時效而消滅。
三、「因時效而免負義務，雖得認為受利益，但法律規定時效制
    度，其目的即在使受益人取得其利益，故除另有不當得利請
    求權與之競合之情形外，不能謂無法律上之原因而受利益。
    本件上訴人受被上訴人毆傷，當時對於被上訴人僅有侵權行
    為之損害賠償請求權，並無不當得利返還請求權與之競合，
    可得選擇行使之情形存在，則於侵權行為之損害賠償請求權
    罹於時效後，即無行使不當得利請求權之可言」。最高法院
    51年台上字第2881號判例可資參照。準此，足見民法第197
    條第2 項係在闡明侵權行為之損害賠請求權與不當得利返還
    請求權競合時，不當得利請求權不因侵權行為請求權罹於時
    效而受影響之規定，亦即所謂「依關於不當得利之規定」，
    仍須符合民法第179 條不當得利要件之規定，並非不論是否
    符合不當得利之要件，而均可準用不當得利之法律效果，其
    理甚明。又學說上所稱之「給付之不當得利請求權」類型，
    因一方係基於他方之給付而受利益，致他人受有損害，故決
    定此種誰得向誰主張不當得利請求權（即不當得利請求權之
    當事人），應依「給付關係」作為判斷之標準，易言之，即
    應由給付者，向受領給付者請求返還無法律上之原因而受領
    之利益，以維護當事人間之信賴關係，合理分配危險，保持
    當事人間之抗辯，並提供明確之判斷標準。玆本件依原告之
    主張顯係基於其交付貨物之給付行為而生。惟被告係以天麗
    公司名義向乙○○所經營之捷昇公司購買冷氣，而捷昇公司
    亦係基於與天麗公司間所成立之買賣契約，對天麗公司交付
    貨物，是以，原告給付冷氣之行為，其「給付關係」既係存
    在於原告與捷昇公司之間，則受領原告之給付而受有相當於
    冷氣機之利益者，即應為捷昇公司，原告僅能向捷昇公司請
    求返還無法律上原因所受利益，至於原告對被告既無給付關
    係，其對被告主張不當得利請求權，即屬無據。
四、何況，被詐欺或被脅迫而為意思表示者，表意人得撤銷其意
    思表示，民法第92條第1 項定有明文。故被詐欺或脅迫而為
    之意思表示，在未為撤銷之意思表示之前，應仍屬有效之意
    思表示，其法律行為亦為有效。本件捷昇公司是基於有效成
    立之銷售契約而受領原告所給付之冷氣機，且乙○○於本院
    94年8 月26日證稱：原告僅於88年7 月間向捷昇公司終止經
    銷權，迄今都未撤銷買賣契約，而原告至遲於88年9 月16日
    以前即已知被詐欺，卻未於發現詐欺情事後1 年內撤銷意思
    表示，而捷昇公司依銷售契約受領原告所給付之冷氣機，自
    非無法律上原因。故天麗公司依買賣契約受領捷昇公司所給
    付該冷氣機，亦非無法律上原因。
五、再退萬步言，縱認本件成立不當得利，唯原告既兌領被告所
    支付之如附表編號1 、2 張支票，且被告並要求乙○○以現
    金向原告換回附表編號3 之支票，故原告受領該400 萬元之
    利益，亦應同屬不當得利，被告自得主張抵銷之。
六、本件被告並未對原告施用任何詐術，被告並無任何不法侵害
    行為。原告所提「乙○○88年9 月16日犯罪自白錄音帶及其
    譯文」（下稱系爭錄音譯文），乙○○之陳述多出於唐祥椿
    利誘、誘導，且與事實不符。因乙○○已自承：「該錄音帶
    是因台灣富士通將軍股份有限公司法務及出納經理唐祥椿怕
    被公司處罰而無法對公司交代，伊始配合錄音，讓唐祥椿可
    以向公司交代，而該錄音帶內容是假的，事先有跟唐祥椿模
    擬在配合錄音云云。」。且從錄音譯文內容觀之：
  (一)乙○○對其於系爭錄音譯文所稱：「丁○○在北部也有傾銷
    冷氣，是透過『高先生』去賣，是台北一家『台新』公司的
    云云（他字第1636號卷第6 頁第13行）」，也自承該錄音內
    容並不實在，且至今查無「高先生」及「台新」公司。
  (二)乙○○於系爭錄音譯文中既謊稱：「丁○○決定以五折傾銷
    ，並讓其簽發之1 千3 百萬之6 張支票跳票，一人分一半，
    但後來伊給丁○○1,190 萬的貨，伊僅分到250 萬元贓款，
    其餘贓款尚未拿到云云」，又在唐祥椿誘導下，為討好原告
    而附和所問，謂：「丁○○說1 千3 百萬元的票都讓他跳，
    可是我不同意；他（丁○○之天麗公司）6 月的票陸續到了
    ，票有200 萬元，是我先墊出來給富士通經理，富士通經理
    把天麗200 萬元的票還我，所以6 月份的票沒有跳；他的7
    月份票也是用我的票去換回，所以丁○○總共開的1 千3 百
    萬元支票，可以說都沒有兌現」；惟前揭所述不僅所言前後
    矛盾，且與事實不符，蓋設若依乙○○稱其給被告1,100 多
    萬元的貨，被告要分伊一半（650 萬元）的錢，而伊僅分25
    0 萬元，還有345 萬元贓款尚未拿到云云一節為真正，則乙○○豈會在尚未拿到其餘345 萬元贓款情形下，又自行代墊
    以88年5 月31日、88年6 月30日為到期日之2 張面額總計20
    0 萬之支票，並抽回到期日為88年7 月31日、面額200 萬元
    之支票（以上總計面額4 百萬元）？
  (三)何況，系爭6 紙支票中，如附表編號1 、2 之支票均是由彰
    化銀行西松分行、戶名天麗興業有限公司分別於88年6 月2
    日、88年7 月2 日兌現。至於乙○○於系爭錄音譯文中稱：
    「6 月的票陸續到了，票有200 萬元，是我先墊出來給富士
    通經理，富士通經理把天麗200 萬元的票還我云云」一節，
    並非事實。且由此亦足證明被告並非自始即無付款之意思。
    否則，如同臺灣高等法院93年度上易字第752 號刑事判決「
    事實」所載：「富士通公司於88年3 月、4 月份已出貨給乙○○分別為911 台及499 台，且富士通公司自88年5 月起已
    停止出貨，而丁○○也取得部分共值1 千多萬元之冷氣。」
    ，則設若被告有任何詐欺之犯意，又豈會讓到期日為88年5
    月31日、88年6 月30日之兩張支票兌現，並要求乙○○抽回
    到期日為88年7 月31日之支票，何不全部都讓其退票？
  (四)故由該錄音帶譯文內容顯示唐祥椿極盡誘導之能事，使乙○○附和其誘導而產生不實之說詞，且亦顯示唐祥椿係以繼續
    支持乙○○經營為手段，利誘乙○○為不實之言論。
七、又乙○○自88年4 月1 日起迄88年6 月21日止，曾陸續出貨
    冷氣給被告，若如附表所示6 紙支票並非被告向乙○○購買
    冷氣之預付款，而僅是乙○○與被告為擴張信用而「互換」
    、由被告交付給乙○○的，則乙○○既已因「互換」而同樣
    交付「同等額」1 千3 百萬元之支票給被告，何必另外再出
    貨583 台、總計1 千多萬元的冷氣給被告？何況，被告與原
    告之間並無任何買賣關係存在，被告當時交付給乙○○作為
    購買冷氣預付款之如附表所示6 紙支票，均係「無記名票據
    」，未載有受款人，被告事先並不確定乙○○是否一定會將
    該6 紙支票背書轉讓予原告。而如附表編號3-6 所示之3 紙
    支票，其「憑票請付」欄蓋有：「台灣富士通將軍股份有限
    公司」字樣之印文，係原告為提起本件刑事詐欺罪告訴案，
    所事後加註者。另由原告業務即訴外人黃雲生於88年4 月9
    日書立之明細表，載有：「玆收到捷昇3 月份帳款」字樣，
    並載明收受上開6 紙支票之付款銀行、發票日、票號、面額
    ，及原告於89年4 月30日製作之「捷昇債權明細表」，載有
    ：「3 月應收帳款」字樣，並載明收受該6 張支票等情，可
    證明乙○○於88年4 月9 日自行將被告於88年4 月初為向渠
    預購冷氣所簽發之該6 紙支票，背書轉讓交給黃雲生，是乙○○為了支付向原告購買88年3 月份共911 台、總計1 千多
    萬元的冷氣貨款。原告早在被告88年4 月初簽發該6 紙支票
    給乙○○，而乙○○於88年4 月9 日將該支票背書轉讓給原
    告前，於88年3 月份就已同意且大量出貨高達911 台冷氣給
    乙○○。從而，乙○○既然是為了支付88年3 月份共911 台
    、總計1 千多萬元的冷氣貨款的應收帳款，才於88年4 月將
    被告所簽發的該6 張支票背書轉讓給原告，而原告主觀上也
    是為了打消88年3 月份共911 台、總計1 千多萬元的冷氣貨
    款的應收帳款，才收受該6 紙支票，則原告公司所以會自88
    年3 月起就開始大量出貨給乙○○，並不是因其88年4 月9
    日收受乙○○所交付被告簽發該6 張支票之緣故。亦即被告
    於88年4 月初簽發該6 張支票予乙○○之行為，並非原告公
    司自88年3 月起就信賴乙○○之信用而大量出貨給乙○○之
    原因。何況，乙○○背書轉讓、原告公司收受該6 張支票時
    ，均清楚表示是為了抵付「3 月應收帳款」，原告公司主觀
    上有何陷於錯誤情形？再乙○○向原告所購買高達32,877,9
    89元之冷氣，並非全數轉賣給被告，並不能僅因原告執有被
    告簽發之未兌現支票，即謂被告施予詐術。
參、證據：提出刑事上訴狀、刑事告訴狀、錄音帶譯文各1 件為
    證。
丙、本院依職權調閱本院91年度易字第269 號刑事案件歷審卷宗
    。
    理  由
甲、程序方面：
一、按當事人喪失訴訟能力或法定代理人死亡或其代理權消滅者
    ，訴訟程序在有法定代理人或取得訴訟能力之本人承受其訴
    訟以前當然停止。又聲明承受訴訟，應提出書狀於受訴法院
    ，由法院送達於他造。民事訴訟法第170 條、第176 條定有
    明文。次按，解散之公司，除因合併、破產而解散者外，應
    行清算，此觀公司法第24條自明。而依民法第40條第2 項之
    規定，法人至清算終結止，在清算之必要範圍內，視為存續
    。公司法第25條亦規定：解散之公司，於清算範圍內，視為
    尚未解散。故公司之解散，固為法律上人格消滅之原因，但
    公司經解散後，其法人人格並非即告消滅，必須經清算程序
    ，處理其未了事務後，始歸消滅。查本件原告台灣富士通將
    軍股份有限公司係於91年4 月16日提起本件訴訟，當時其法
    定代理人為「川端弘康」，且未依法提出委任狀以委任訴訟
    代理人（見本院附民卷第1-4 頁），嗣原告公司公告解散、
    進行清算程序，於92年2 月17日經臺灣台中地方法院准許「
    甲○○」擔任清算人，此有該院92年2 月17日中院嘉民乙92
    司24字第13264 號函在卷可稽（見本院卷第55頁），足認原
    告公司之原法定代理人「川端弘康」於斯時已喪失法定代理
    權，依法應由「甲○○」承受本件訴訟。原告乃於95年6 月
    28日具狀聲明由「甲○○」承受本件訴訟（見本院卷第221
    頁），經核與前開規定相符，應予准許。
二、次按，訴狀送達後，原告不得將原訴變更或追加他訴。但被
    告同意、請求之基礎事實同一或擴張或減縮應受判決事項之
    聲明者，不在此限。被告於訴之變更或追加無異議，而為本
    案之言詞辯論者，視為同意變更或追加。又原告於判決確定
    前，得撤回訴之全部或一部。但被告已為本案之言詞辯論者
    ，應得其同意。訴之撤回，被告於期日到場，未為同意與否
    之表示者，自該期日起，10日內未提出異議者，視為同意撤
    回。民事訴訟法第255 條第1 項但書第1 款、第2 款、第3
    款、第2 項、第262 條第1 項、第4 項分別定有明文。本件
    原告起訴時訴之聲明原為：被告與被告乙○○應給付原告26
    ,443,127 元 ，及自刑事附帶民事起訴狀繕本送達之翌日起
    至清償日止，按年息5%計算之利息等語，嗣於94年2 月24日
    具狀將上開聲明變更為：(一)被告乙○○、陳和陽應連帶給付
    原告23,121,525元及自88年5 月1 日起至清償日止，按年息
    5%計算之利息。(二)被告乙○○需再獨立給付原告2,189,691
    元及自88年9 月1 日起至清償日止，按年息5%計算之利息等
    語，就請求金額、遲延利息起算日而言，分屬減縮、擴張應
    受判決事項之聲明，就請求被告2 人「連帶」給付而言，則
    屬訴之追加。原告再於94年8 月26日具狀追加備位之訴，並
    聲明：被告陳和陽應給付原告1,100 萬元及自88年9 月1 日
    起至清償日止，按年息5%計算之利息，而將原訴列為先位之
    訴，原告上開所為訴之追加，其請求之基礎事實均屬同一，
    且被告於上開訴之追加亦無異議，而為本案之言詞辯論，視
    為同意，依上規定，原告上開所為減縮、擴張應受判決事項
    之聲明及訴之追加，均屬合法。次查，因被告乙○○與原告
    嗣於94年8 月26日準備程序中成立和解，而撤回對被告乙○○之訴訟。原告再於95年10月24日言詞辯論程序中撤回本件
    上述先位之訴（即依共同侵權行為之法律關係請求部分），
    被告當庭並未為同意與否之表示，亦未於10日內提出異議，
    依上規定，視為同意撤回。
乙、實體方面：
一、原告主張：乙○○為捷昇公司之負責人，經營電器批發事業
    ，於87年5 月11日與伊簽訂經銷合約書，經銷伊之冷氣貨品
    ，自88年3 月起持被告開立以其所經營之天麗公司為發票人
    之如附表所示支票6 紙交付予伊作為貨款，分別於88年3 、
    4 月間向伊大量訂購冷氣產品911 台、499 台，伊並依約陸
    續出貨，出貨金額達23,121,525元，被告並以天麗公司向捷
    昇公司訂購貨物之名義而取得上開原告冷氣583 台，金額達
    1,100 萬元，嗣伊發現上開冷氣有以低價變現獲利或以質押
    第3 人方式取得現金之情，且如附表編號3-6 所示等支票均
    未獲兌現，經伊法務主任唐祥椿進行催收程序後，即向臺灣
    桃園地方法院檢察署提出被告與乙○○共同詐欺等罪嫌之告
    訴，案經本院、台灣高等法院審理後，分別判處乙○○有期
    徒刑1 年10月、被告有期徒刑6 月確定（下稱本件刑事案件
    ）等之事實，業據原告引用本件刑事案件所認定之事實主張
    在卷，並經本院依職權調取本件刑事案件歷審卷宗查閱無訛
    ，且為被告所不爭執，堪信為真正。
二、原告復主張：被告與乙○○係基於意圖為自己不法所有之共
    同概括犯意聯絡，由被告簽發支票交付乙○○，再由乙○○
    交予伊，佯稱係銷貨所收支客票之方式，並利用伊亟欲將冷
    氣商品進入臺灣市場，於經銷商訂貨時並未要求立即付現，
    且對於經銷商訂貨所要求之擔保比例較低、亦較不嚴格的機
    會，以上開詐術，使伊陷於錯誤，依約陸續出貨冷氣予捷昇
    公司或出貨至乙○○所指送之處，乙○○並依其與被告之協
    議將其中583 部共值1 千1 百萬元之冷氣交予被告，被告則
    將部分冷氣運至高雄地區賤賣變現獲利，是被告與乙○○共
    同以詐欺之不法行為，侵害伊之權利等語，則為被告所否認
    ，並以：其並未對原告公司施用任何詐術，系爭錄音譯文中
    ，乙○○之陳述多出於唐祥椿利誘、誘導，且與事實不符，
    又如附表所示6 紙支票中，編號1 、2 之支票均已兌現，足
    證其並非自始即無付款之意思，再如該6 紙支票並非被告向
    乙○○購買冷氣之預付款，而僅是乙○○與被告為擴張信用
    而「互換」、由被告交付給乙○○的，則乙○○既已因「互
    換」而同樣交付「同等額」1 千3 百萬元之支票給被告，何
    必另外再出貨583 台、總計1 千多萬元的冷氣給被告？且原
    告大量出貨予捷昇公司亦非因該6 紙支票之故等語置辯。
三、按刑事訴訟判決所認定之事實，固非當然有拘束民事訴訟判
    決之效力，但民事法院調查刑事訴訟原有之證據，而斟酌其
    結果以判斷事實之真偽，並於判決內記明其得心證之理由，
    即非法所不許（最高法院69年台上字第2674號及49年台上字
    第929 號判例意旨參照）。本件原告既已聲明引用本件刑事
    案件之卷證資料，本院自得調查刑事訴訟中原有之證據，斟
    酌其結果以判斷其事實。經查：
  (一)捷昇公司於88年3 月、4 月間經營已發生虧損之事實，業據
    乙○○於本件刑事案件中坦承不諱，且乙○○明知前已積欠
    原告之貨款，合計已達12,503,473元（見本件刑事案件一審
    卷(一)第116 頁捷昇債權明細），而捷昇公司從87年5 月間至
    88年2 月間止，向原告訂購之冷氣數量，最多係在87年9 月
    間351 台、87年10月間2 百台、88年2 月間277 台，惟卻於
    88年3 、4 月間，虛偽交付如附表所示之支票共6 紙（支票
    面額共1 千3 百萬元）予原告，而向原告異常大量進貨使原
    告陷於錯誤，於88年3 月出貨911 台、4 月出貨499 予捷昇
    公司，88年3 、4 月間出貨之總金額高達23,121,525元之事
    實，有原告之捷昇事件報告、應收帳款明細表、出貨動態及
    寄庫明細、前開退票之支票暨退票理由單影本、原告收受前
    開6 張支票之收據影本等附於本件刑事案件卷可稽（見偵續
    卷第35頁、第46-62 頁、一審卷(二)第100-105 頁、第83、84
    頁、第50-53 頁、一審卷(一)第277 頁），是依上述已堪認乙○○明知其於88年3 、4 月間已陷於營運困難，仍惡意交付
    前述6 紙渠與被告為虛偽擴張信用而簽發之支票向原告異常
    大量進貨。嗣於88年8 月間以後，乙○○所簽發之支票及上
    述如附表所示天麗公司之支票陸續退票，乙○○最後積欠原
    告之貨款金額為25,248,405元（含前述被告所簽發之支票退
    票金額）乙節，有原告於本件刑事案件中所提供捷昇公司所
    交付之支票影本暨退票理由單影本（包括以天麗公司為發票
    人之支票暨退票理由單影本）等在卷可憑（見他卷第41-56
    頁）。雖乙○○辯稱渠於88年3 月已將權狀及印鑑證明交給
    原告之唐經理，俾供作為抵押之設定，且渠房地亦有設定抵
    押權予原告云云。惟查，乙○○所提供之房地，先前已設定
    抵押權與訴外人郭東黎最高限額共3 千萬元（第一及第二順
    位），設定抵押權於原告係第三順位抵押權，而經執行結果
    ，已不足償還郭東黎之債務，此有土地及建物登記謄本，臺
    灣板橋地方法院民事執行處分配表可稽（見本件刑事案件他
    卷第69頁、第74-77 頁、一審卷(三)第104 頁），原告並無任
    何受償，可見該抵押權之設定對原告並無任何實益，乙○○
    無非借此以達其詐欺之目的而已。
  (二)關於乙○○交付如附表所示之天麗公司所簽發6 紙共1 千3
    百萬元之支票予原告，實際上係為詐欺原告冷氣之細節，在
    88年9 月16日乙○○（以下錄音譯文簡稱「呂」）與原告公
    司法務主任唐祥椿（以下錄音內容簡稱「唐」）之錄音對話
    中，業據乙○○陳述甚明：（內容如下）
    唐：開這1 千3 百萬的動機是什麼？
    呂：動機是一人分一半。
    唐：然後賣得貨款一人分一半。
    呂：對。
    唐：然後票到時候會跳票。
      ．
      ．
    唐：這個就是你們當初的計劃。
    呂：沒有錯，還牽涉到普騰部份。
    唐：那普騰是怎樣的。
    呂：現在天麗手上有我的票1 千3 百40萬多，這怎麼來的，
        就是普騰部份先跟他換票4 百萬，第一次換4 百萬，然
        後我開4 百萬給他，他開4 百萬給我，然後因為普騰出
        不完用客票，要擴大債權的話，絕對要用客票，就用這
        4 百萬去跟普騰出貨，普騰出貨以後，但是他4 百萬跳
        票，所以他有我4 百萬的票，但是他的票也跳了。
    唐：那普騰的貨你有沒有拿到。
    呂：出貨的時候拿到了，另外就是說我們有用1 千7 百萬定
        存，配合要用其他廠商，但這部份他有拿2 百至3 百萬
        出來。
    唐：2百萬還是3百萬？
    呂：2 百多萬接近3 百萬，那我們因為實際的數字不好算，
        我們就以3 百萬來算，我們打算說倒10個廠商的話，8
        個或9 個廠商倒的話，可以得差不多8 千或9 千萬的時
        候，大家來分錢，所以他說他要分4 百萬，我有開4 百
        萬的票給他，因為這明細表有，都是1 百、1 百、2 百
        萬的票。
    唐：你那明細表是誰寫的。
    呂：這丁○○寫的。
    唐：嗯。
    呂：這個票不是說我跟他借1 百萬，這可以去銀行查，這幾
        個月幾號他根本都沒有拿錢給我。
    唐：這丁○○開給你的這張每一筆明細，你都可以解釋，他
        真的可拿出2 百至3 百萬出來投資。
    呂：這1 千7 百萬的定存單，我們要集體來詐欺，要倒公司
        。
      ．
      ．
    唐：嗯，那另外一份切結書呢？
    呂：切結書就是說後來他來找我談，說叫我說天麗來找我，
        就說講是出貨，如果事後我倒閉的時候公司要來找我或
        找他，因為票是他的。他怎麼推卸責任，他的意思就是
        說給我一些錢幾拾萬，然後條件是說他1 千多萬的票還
        我，但是要我承認說天麗的1 千3 百萬是借票的行為，
        但是這樣也不對，因為根本借票或換票的金額就對不起
        來，時間也對不起來，第三他實際上有出貨給他每一筆
        都有出貨單。
      ．
      ．
    呂：我跟廠商出貨，我有不動產給廠商質押，變成廠商可以
        處理我的不動產，那變成說他現在賺很多錢在他那邊，
        他不拿出來，他給我30到50萬，我房子要被處理，我當
        然不划算。
    唐：對。
    呂：所以說我不願意，我要把事實公開是這樣，因為1 千3
        百萬票開出來，他要拿1 千1 百萬的貨出去，他實際只
        拿250 萬給我。
      ．
      ．
    呂：因為國際、日立、東元這些品牌都是一比一抵押，一比
        一出貨，不可能倒那些廠牌，所以說不是設定的目標。
    唐：這些不是你們設定的目標。
    呂：因為我們設定的目標是第二品牌，可能一比三，一比四
        出貨的。
    唐：就是你們給他定存1 百萬，他可以出貨3 百萬到4 百萬
        的貨。
    呂：對，所以我們預計說可以出到5 千萬或者是6 千萬，普
        騰加上富士通倒的應該可以到9 千萬，是這樣子在算。
    唐：是這樣子在算的，結果就前半段達到目的了。
    呂：對。
    唐：前半段成功，後半段就東窗事發，被人家發現，被人家
        禁止出貨。
    呂：對。
      ．
      ．
    唐：那整個過程天麗他是堅持要倒，堅持要來詐欺？
    呂：對，我也跟公司說我最高分3 千3 百萬，為什麼我不倒
        公司，因為那時候我有後悔之心，因為我想說我有不動
        產給廠商質押，就算我分一半錢，我也划不來，而他拿
        一半的錢去倒貨，等於是沒多少我划不來，而且我想公
        司會支持我，所以我不願意跟他配合，這件事情我跟天
        麗講，天麗還說我沒有果斷心。
    唐：就是說要詐騙、要詐騙到底，不要中途而廢。
    呂：這個錢天麗已經吃掉，要叫他再吐出來，是不可能的。
    唐：那富士通公司當初是不知道你們有這個計劃，詐騙的計
        劃，以為是你經營的不太好、有困難，所以富士通才願
        意跟你談，願意支持你，就是說你受到感動，心理覺得
        不能作這件事情，所以才後悔。
    是依上述錄音內容觀之，乙○○已詳述其如何詐欺之方式及
    過程，乙○○雖稱當時唐祥椿說他要順利退休，要渠配合錄
    音，內容並非實在。惟本件刑事案件一審勘驗錄音帶內，並
    未發現有唸稿情形，其中乙○○有時有思考性的停頓、會與
    問話人有插話或附和其話之情形，並有一些口語的用詞，聲
    調亦隨所述內容而有不同（見本件刑事案件一審卷(二)第67頁
    筆錄）。又乙○○既坦承前開錄音內容為其基於自由意思之
    陳述，僅辯稱：是配合唐祥椿之不實陳述，而本件刑事案件
    證人唐祥椿於該案證稱：「當時公司基於債權關係向被告乙○○求償貨款，過程中被告乙○○告訴我整個買賣的內容，
    被告是有計畫性的對我們家電業做不兌現的計畫，我就跟被
    告乙○○深入了解，當時我跟他說這樣可能涉及到刑事的問
    題，他就告訴我他不甘心，他要全盤托出。他說他在這個計
    畫中是受害最深，因為他並未從中得到不法利益，所以他才
    告訴我。我說我要有證據，要請他錄音，錄音要他同意，他
    就同意，所以就錄音」、「我在公司，我的部門不是營業部
    門，一直到他債務不履行之後，公司才轉到我這個部門，我
    才開始進行債務追索而認識他。錄音的內容是乙○○說的，
    有些我不懂，我還問他，他還舉例說明」、「我跟他們接觸
    是發現我們的貨物在南部市場受到衝擊，我調查到我們的貨
    以不正常的價格在南部做傾銷，我核對機號，發現是自中壢
    的捷昇出貨，我就請公司對傑昇停止出貨，當時出貨與否是
    決定在主任手上，該區則是黃雲生當主任。我後來與日本老
    闆到中壢去找到被告乙○○才了解他的貨是透過被告丁○○
    出去的，我們才跟被告丁○○有接觸，我們當時研判他們可
    能經濟有困難才拋售冷氣，當時我們的想法只是覺得他們經
    濟有困難，才會跟他們簽定協議書。因為我們不希望經銷商
    倒閉，所以也盡量輔助他們站起來。再後來我們才經由被告
    乙○○口述知道他們有這樣惡性的計畫」、「我的部門不是
    營業部門，他（指乙○○）的債務跟我沒有關係，一直到他
    債務不履行之後，公司才轉到我這個部門，我才開始進行債
    務追索而認識他」等語，同時亦稱其係91年5 月15日始退休
    ，距上開錄音已相距2 年半有餘，唐祥椿豈可能於88年9 月
    16日錄音時告知乙○○不要影響其退休？況依上開錄音內容
    涉及詐欺罪行，乙○○應知其利害關係，豈能為使唐祥椿順
    利退休而陷自己於詐欺罪責，顯違常情（見本件刑事案件一
    審卷(一)第138-140 頁及二審卷第118 頁），是該乙○○之錄
    音內容經核並無法定不得作為證據之特殊情況。上開錄音內
    容中所提及之天麗公司所簽發之6 紙共1 千3 百萬元之支票
    、前開6 紙支票其中前2 張如附表編號1 、2 之支票有如期
    兌現，而編號3 之（88年7 月31日到期之2 百萬元）支票，
    則係由乙○○籌措部分現款1,002,500 元，其餘部分則換開
    其票據，而向原告取回前開天麗公司所簽發之2 百萬元支票
    ，另餘3 張（附表編號4-6） 面額共計高達9 百萬元之支票
    則均於88年8 月以後退票、乙○○所交付予原告之其餘捷昇
    公司之支票則亦均於88年8 月以後退票、同時乙○○已瀕臨
    倒閉仍於88年6 、7 、8 月間刻意向臺北國際商業銀行鶯桃
    分行籌措定存單、而不償還原告，此有支票及退票理由單、
    捷昇公司債務明細表、訂貨出貨通知單、臺北國際商業銀行
    鶯桃分行整存整付儲蓄存款存單、對帳單、錄音帶及譯文附
    卷可稽，而依被告與乙○○所簽訂之切結書雖記載為係乙○○向被告借用如附表所示支票（即借票行為，見本件刑事案
    件一審卷(一)第126 頁），而其2 人在本件刑事案件二審時則
    陳稱如附表所示之支票係被告向乙○○訂購富士通冷氣所交
    付之支票（見本件刑事案件二審卷第45、86、87頁），前後
    已有不合，且依上開錄音帶內容觀之係用如附表所示之支票
    ，假裝為客票而要詐取原告之冷氣，此亦有切結書、錄音帶
    譯文足按。顯見被告與乙○○2 人係有計劃惡性的向原告詐
    騙冷氣無疑，被告再以系爭錄音譯文中，乙○○之陳述多出
    於唐祥椿利誘、誘導，且與事實不符，又如附表所示6 紙支
    票非用以詐騙、原告大量出貨予捷昇公司與之無涉云云，否
    認其與乙○○共同為詐欺之犯行，不足為採。
  (三)乙○○於88年3 、4 月間向原告進貨冷氣之價格為定價之六
    五折之事實，迭據本件刑事案件中原告之代理人李育政陳明
    綦詳，且有原告之應收帳款明細帳影本多紙附卷可稽（見本
    件刑事案件一審卷(二)第106-115 頁），惟乙○○出售予被告
    之冷氣價格，於本件刑事案件一審91年5 月15日庭訊時，據
    被告所述係「定價之五折」（見本件刑事案件一審卷(一)101
    頁），而乙○○卻辯稱：渠對所有的經銷商都是以「定價之
    六五折」的價格出售冷氣，出售給被告亦是云云（見同上卷
    102 頁），是查乙○○所述已與被告所述顯然齟齬，而乙○○既係以「定價之六五折」進貨，苟其再以「定價之六五折
    」出售，顯無利可圖，有違常情，對照以上述之錄音內容，
    足見乙○○、被告2 人就捷昇公司售予天麗公司之冷氣價格
    所陳互相矛盾，顯均係刻意迴護自己而有不實。至雖其2 人
    於91年7 月2 日本件刑事案件一審訊問時，被告翻稱：「一
    開始是約定定價的六五折，這是表面上打出來的價格，實際
    最後結算的價格大約是五折左右，因為要扣掉獎金百分之十
    及提早兌現的利息」云云；而乙○○亦附和稱：「我都是用
    六五折跟被告結，但我也有承諾如果公司獎金撥下來，會扣
    一些折扣給他」云云，此顯係本件刑事案件一審91年5 月15
    日庭訊後，2 人發現供詞明顯不一致，而在開庭後磨合協議
    再共同於91年7 月2 日開庭時向法院陳述的卸飾之詞，顯不
    足採。乙○○在本件刑事案件二審時則稱賣給被告之冷氣係
    按六五折，再扣800 元（約3%），而被告則謂乙○○承諾扣
    錢後，是按五折計算（見本件刑事案件二審卷第85頁），2
    人所供亦有不符，又縱使依本件刑事案件之證人黃雲生在二
    審供證稱原告賣給乙○○冷氣，係按定價六五折計算，並可
    扣除各種獎勵共約10.6% ，乙○○並提出黃雲生所書寫之便
    條為證（見本件刑事案件二審卷第160 、169 、144 頁），
    惟查，據該證人黃雲生在一審已供述：原告給予經銷商之獎
    勵金有4 種，其中第1 種「早期出貨獎金」，捷昇公司並未
    領到，因其批貨有異常；而第2 種「預收協議獎勵」（註：
    依本件刑事案件一審卷(三)第32頁獎勵辦法，係指在87年10月
    1 日至88年9 月30日之間，凡在87年12月31日前預定之進貨
    台數，並開立協議暫收款者，若預收協議台數在5 百台以上
    ，就可取得定價之百分之六十五的優惠價），捷昇公司則有
    領到，第3 種「特殊獎金」（係據促銷特殊商品而給予百分
    之一至百分之三之折扣獎勵），伊不記得捷昇公司有無出該
    種貨；至於第4 種Ｘ％獎勵則須待年度終了才由公司決定發
    給多少等語（見本件刑事案件一審卷(三)第12、13頁）；另據
    本件刑事案件之告訴代理人於該案一審中證稱：捷昇公司有
    拿到預收協議獎勵，依該獎勵，捷昇公司之進貨價格為原告
    冷氣定價的六五折，而Ｘ％獎勵在年底才給，獎勵亦非固定
    ，不可能算在被告之經銷成本內（見同上卷第14、15頁），
    在二審時亦證稱獎勵到年底結算，可知原告雖設有各種獎勵
    ，但仍須視乙○○銷售狀況及付款情形始予發放，乙○○顯
    不可能在年初就預知原告會給予多少獎金而完全先作折扣出
    賣，且依被告供稱乙○○與其結算的價格大約五折左右，惟
    生意人將本求利，如無利可圖，豈會買賣？顯見其2 人係共
    同詐騙原告公司冷氣朋分無誤，被告上揭所辯顯無足採。
  (四)乙○○向原告進貨之機種於88年4 月29日遭原告公司人員查
    證賤價銷售至高雄地區之事實，業據本件刑事案件證人卓志
    行、黃建立證述綦詳（見同上卷92年12月2 日審判筆錄）。
    另經本件刑事案件一審傳訊證人即高雄正義電器行之負責人
    林清源，其證稱：伊係以公司定價的「六折」，向被告買得
    原告冷氣，共交易約3 百萬元（見本件刑事案件一審卷(一)第
    192 頁），而經核對林清源提出之被告開立之統一發票上（
    附於同上卷第204 頁）所載明之銷售機種，亦為原告在高雄
    地區所查出遭賤價傾銷的機種（AMC192RA、AMC252RA等2 種
    ），從而足證乙○○有不法所有之詐欺意圖甚明。
  (五)乙○○雖於本件刑事案件中復辯稱渠如係欲詐取原告之冷氣
    ，應無仍付款數百萬元，且於渠退票後，原告仍繼續出貨給
    渠，希望渠繼續賣，可見應無詐欺云云。惟查，被告與乙○○2 人係事先計劃大量詐騙，先以小額支票讓原告兌現，以
    取信該公司，以便詐取更多冷氣機，此可由如附表編號4-6
    所示大額支票均不復兌現可知，至於於退票後原告仍繼續出
    貨與乙○○，固為本件刑事案件之告訴代理人所承認，惟其
    亦稱當時不知被告等低價傾銷之事，以為僅是一時週轉而已
    ，為扶植乙○○，才繼續出貨，故乙○○上開所辯，尚無可
    採。而基於同上理由，被告於本件仍辯稱如附表編號1 、2
    所示支票已如期兌現，可證其無詐騙原告之犯意云云，亦無
    可採。
  (六)被告簽發如附表所示天麗公司為發票人之支票共6 紙交付乙○○之事實，為其所不爭執，且據乙○○於本件刑事案件中
    供稱：渠有將1 千3 百萬元的原告冷氣給被告，並將被告所
    交付的天麗公司之支票1 千3 百萬元交給原告公司之黃雲生
    ，渠就陸續出貨給天麗等語（見本件刑事案件一審卷(一)第26
    8 頁）。參以被告於本件刑事案件中自呈之捷昇公司出貨予
    天麗公司之出貨單（見同上卷第285-332 頁），自88年4 月
    1 日起至88年5 月24日止，捷昇公司共出貨至天麗公司583
    台冷氣，核諸該些冷氣之總價值，顯逾千萬以上，而被告於
    本院對於原告主張該些冷氣之總價值為1,100 萬元乙節，亦
    不爭執（見本院卷(二)第37頁），堪認原告主張：被告因其與
    乙○○上開行為所取得之利益為1,100 萬元等語，為可採信
    。
  (七)雖被告於本件刑事案件中辯稱：乙○○向其購買禾聯冷氣，
    欠其7 百多萬元，另外乙○○私人也有向其借款1 千零幾萬
    元，加起來總共1 千7 百多萬元，其向乙○○買原告冷氣，
    係預付如附表所示1 千3 百萬元的貨款支票6 紙給乙○○，
    並非換票云云。惟查：
  1.被告既稱乙○○積欠其1 千7 百多萬元未還，其卻於未向乙○○實際進貨冷氣前，即未進貨反先簽發預付1 千3 百萬元
    的支票給乙○○，而未從鉅額欠款中以冷氣機抵債，已違常
    情。
  2.又詳觀被告於本件刑事案件所提出之乙○○與其交易禾聯冷
    氣，所簽發作為支付禾聯冷氣款之支票6 紙（附於本件刑事
    案件一審卷(一)第209 頁），該些支票總金額合計未達7 百多
    萬，僅約354 萬元；又被告雖提出其在彰化銀行之支票存款
    帳戶及交易資料、台北國際商業銀行存摺、臺北國際商業銀
    行客戶歷史資料查詢明細表、合作金庫存摺影本、世華銀行
    存摺影本等（見同上卷第339-364 頁），欲證明其確實有私
    人借款1 千多萬元予乙○○云云，惟據乙○○在本件刑事案
    件一審供稱：渠並未積欠被告1 千7 百多萬元，被告沒有那
    麼多錢借渠，渠只有向被告借小金額的款項，上百萬元不可
    能，渠和被告之間有互相換票，因為渠在聯邦銀行、台北企
    銀有融資，須客票去票貼，所以渠和被告互相換票，其2 人
    互相換票的金額累積下來在上千萬元，渠不可能三五天就向
    被告借1 百多萬元，且渠未還錢，被告亦不可能一直借渠錢
    ；另外渠向被告進貨的禾聯冷氣貨款亦沒有到七百三十幾萬
    元，總出貨是650 萬元，扣掉已付貨款310 萬5 千元，之後
    渠又陸續還款，最後只欠179 萬3 千元等語（見同上卷第19
    5 、271 、272 頁），乙○○並提出票據資料表（見同上卷
    第278 頁），其上有會算數字為證。詳觀被告所提出之其主
    張借款予乙○○之資金流向和乙○○簽發票據之對照表（見
    同上卷第377 頁），發現其中乙○○簽發之支票QC0000000
    、QC0000000 、QC0000000 、QC0000000 等4 紙為「連號」
    ，惟被告主張其借款之時間QC0000000 係在88年6 月15日、
    QC0000000 係在88年5 月21日、5 月25日、QC0000000 係在
    88年6 月30日、QC0000000 係在88年4 月16日，非但各次借
    款時間相距甚遠（衡情，此顯難開立出連號的支票），且支
    票號碼在前者，借款時間反在最後，實與常情相悖。另票號
    QE0000000 、QE0000000 亦為連號，而QE0000000 之借款時
    間係在88年6 月25日、QE0000000 之借款時間則在88年5 月
    10日至11日，此矛盾之情形，亦與上述4 紙連號支票相同。
    而這些連號之支票，除QC0000000 號支票面額為80萬元外，
    其餘均為金額超過1 百萬元之支票，又為連號，顯然與乙○○所供稱上述支票是作為換票之用，而有金錢往來為可採。
    且依被告所提出之支票存款帳戶及交易資料列示，存摺、客
    戶歷史資料查詢明細表、代收票據明細表、支票及退票理由
    單均僅為證明其2 人有資料往來而已，況被告在本件刑事案
    件中曾供稱簽發附表所示6 紙支票以前乙○○還沒有欠其款
    項，是88年8 月以後才開始欠，並為乙○○所是認（見本件
    刑事案件二審卷第87頁），參以上開乙○○所簽發之支票，
    均為88年8 月以後之支票，則被告前所稱在簽發如附表所示
    6 紙支票時，乙○○有欠其貨款及借款約1 千7 百多萬元，
    應無可採。
  3.被告和乙○○於88年8 月9 日所簽立之切結書其上記載：「
    本人（指乙○○）與天麗老闆丁○○對帳，…在丁○○那邊
    所有支票無條件退還本人，而本人承諾給富士通所開立支票
    ，『係借票行為』，…」上開所載借票行為（按為如附表所
    示6 紙支票），為其2 人所否認，乙○○稱係應被告之要求
    所為如此記載，由此可見寫切結書時，被告為脫免其詐欺刑
    責，而故為不實之記載，其實係其2 人謀議，故意由被告虛
    偽簽發如附表所示之6 紙支票，由乙○○冒充客票交付予原
    告做為預付貨款以行詐欺無疑。
  4.被告又辯稱乙○○於88年3 月即向原告購買冷氣機911 台，
    總計價款1 千多萬元，但如附表所示之支票係88年4 月始由
    其簽發支付乙○○，乙○○於同月9 日背書轉讓與原告，乙○○在88年3 月已大量進貨，總計有1 千多萬元應收帳款，
    如何能謂被告在88年3 月間即與乙○○共同向原告詐騙？但
    查，被告與訴外人即高雄市正義電器公司林清源原並無營業
    上往來，至88年被告始將原告冷氣機以定價六折計算賣與正
    義電器公司，共約價款3 百萬元，為林清源在本件刑事案件
    一審供述甚詳（見本件刑事案件一審卷(一)第191-193 頁），
    並有統一發票附卷可稽，被告如非與乙○○共謀詐騙，何以
    會突然將原告冷氣機賣與遠在高雄市之正義電器公司？收取
    貨款又不讓所簽發之支票兌現。雖如附表所示之支票，係於
    88年4 月9 日始交與原告，為本件刑事案件告訴代理人丙○○在該案審理中所承認，但此並不能否定其2 人事先合議，
    由乙○○先與原告簽約，事後再由被告簽發支票以加深原告
    之信任而共同詐騙，被告上揭所辯，亦不可採。
  5.再被告因週轉不靈，陸續跳票後，雖於88年11月8 日寫下承
    諾書，與原告同意以750 萬元達成和解，並給付部分貨款，
    固有承諾書附卷可憑，但此並不影響前詐欺之犯行，被告據
    該承諾書辯稱無詐欺意圖，亦無可採。
  (八)被告所簽發之如附表所示之6 紙支票，雖其中有2 張（如附
    表編號1 、2） 共2 百萬元兌現，惟查，如附表編號1 、2
    所示之支票其發票日係在88年5 月31日及6 月30日，尚非其
    等計劃惡性倒閉之同年八月，且該時期，乙○○尚在努力籌
    措其餘定存單，以培養債信，故其2 人為實現犯罪計劃，對
    該2 紙少數金額之支票予以兌現，並不足對其作有利之認定
    。另如附表編號3 所示之支票係乙○○自籌款1,002,500 元
    ，其餘部分則換開其票據，而向原告取回前開天麗公司所簽
    發之2 百萬元支票，業據證人唐祥椿於本件刑事案件中證述
    明確（見一審卷(三)第17頁）並據乙○○供述無訛，且有入金
    傳票乙紙附卷（見同上卷第34頁）可稽，並非被告予以兌現
    。且被告亦供稱：「（乙○○）只把7 月31日2 百萬的票抽
    起來，但沒有給我，據我了解，他是自己墊錢給別人把我的
    票要回來」等語，足見上情屬實。則前開支票既非由被告予
    以兌現，其後之3 張高達9 百萬元之支票，被告亦任其退票
    ，乙○○實際上並未積欠被告如其所述之鉅額債務，惟被告
    明知上情，竟不顧商譽，任令其所簽發之支票大量跳票，最
    後拒絕往來，顯見其自始即無兌現上述鉅額支票而有詐欺之
    故意。
  (九)被告於本件刑事案件偵查中供承：其以現金出售、且以低於
    市價之百分之十出售原告冷氣之事實（見偵續卷第26頁），
    雖其辯稱是以定價的五折向乙○○購買冷氣，再以訂價之六
    折銷售冷氣給高雄正義電器行云云，惟查，乙○○之進價係
    「定價之六五折」已如前述，其焉可能以定價之五折銷售冷
    氣給被告，顯見其2 人就原告冷氣機並無買賣關係，其所提
    出之出貨單並不能證明確有買賣關係。參以本件刑事案件同
    案被告即原告公司原桃竹苗營業所主任且亦曾於83、84年間
    任被告丁○○公司經理之黃雲生供稱：天麗地址在捷昇斜對
    面，天麗的營業地址原來是捷昇公司所有，後來捷昇到對面
    找更大的營業店面，原來舊地址就給天麗營業等語（見本件
    刑事案件一審卷(二)第166 、167 、170 頁），顯見乙○○與
    被告關係匪淺，益見其2 人有共同詐欺犯意之聯絡。
  (十)乙○○於本件刑事案件判決確定後之本件準備程序中，即於
    具結後證稱：「（問：你與富士通訂購冷氣，是否都是由你
    出面談？）是的。丁○○的部分是我再將訂購的冷氣轉售給
    他，其實就是我們兩個串通詐騙富士通公司，因為我跟富士
    通公司有經銷關係，所以由我向富士通公司訂貨，然後我過
    給丁○○讓他拿去賤售，時間、數量、金額等事實就如臺灣
    高等法院93年度上易字第752 號刑事判決所載」、「（問：
    為什麼會拿丁○○的票去付款？）因為我出貨給丁○○1 千
    1 百多萬元，他付給我的貨款我再交給富士通公司，一開始
    並沒有要讓他跳票的意思，後來因為一時貪念，我和丁○○
    串通決定我們兩個人的票都不要讓富士通領，這些錢由我們
    來分取，我和丁○○原來是約定把騙得的金額對分，後來也
    沒有這樣子分，因為我把1 千多萬的貨賤賣變成8 百多萬元
    」等語明確（見本院卷第159 頁）。因此，綜合上開全部事
    證，被告與乙○○2 人詐欺犯行，洵足認定，被告於本件仍
    以前詞否認與乙○○共同詐欺原告之不法犯行云云，不足為
    採。
四、按因侵權行為所生之損害賠償請求權，自請求權人知有損害
    及賠償義務人時起，2 年間不行使而消滅。自有侵權行為時
    起，逾10年者亦同。損害賠償之義務人，因侵權行為受利益
    ，致被害人受損害者，於前項時效完成後，仍應依關於不當
    得利之規定，返還其所受之利益於被害人。民法第197 條定
    有明文。本件原告係於91年4 月16日起訴，而原告早於88年
    9 月16日即已知悉被告、乙○○所為上開詐欺之侵權行為，
    此為原告所不爭執（見本院卷(一)第146 頁），是被告辯稱本
    件原告依侵權行為之法律關係對其所為請求已罹於時效等語
    ，即非無據（按，此部分之請求亦據原告撤回，詳前），兩
    造雖曾就卷附88年11月8 日所立具之承諾書（見本院卷(一)第
    114 頁）是否足以中斷上開時效之進行爭執甚烈，原告主張
    該承諾書即為被告就本件侵權行為對伊所為之承認等語，被
    告則辯稱該承諾書僅係就如附表所示支票之退票事宜與原告
    為和解等語，惟即令原告上開主張為可採，自88年11月8 日
    起重新起算上開條文所定之2 年時效，原告對被告之侵權行
    為損害賠償請求權算至本件起訴時，仍逾2 年而罹於時效消
    滅，被告仍得拒絕給付，此先敘明。次查，上開承諾書之內
    容略為：被告積欠原告之「票款」以75 0萬元償還，償還方
    式如下：(一)88年11月22日30萬。(二)88年11月9 日載回原捷昇
    出貨之ASC/AOC282MA*2組抵沖償款。(三)89年3 月31日40萬至
    60萬間。(四)餘尚積欠之金額，以每年出貨冷氣台數計算每台
    3 千元，作為償債款，原則上每年至少銷售4 百台，償還款
    每年至少150 萬元，至清償日止。(五)為擔保新出貨之債權，
    定於89年3 月31日前提供不動產或定存單作為擔保以資出貨
    ，為免口說無憑特立此據等語，從其用語為「積欠…之票款
    」，及和解內容包含被告如何以代銷原告冷氣以償欠款，並
    提供擔保等情，堪認應以被告辯稱該承諾書確屬針對兩造間
    票據關係所為之和解等語較為可採，因此，該承諾書之立具
    ，並不影響於本件原告對被告依民法第197 條規定，以不當
    得利之法律關係所為之請求，亦足認定。再查，本件同案被
    告乙○○雖於94年8 月26日之本件準備程序中與原告成立訴
    訟上之和解（見本院卷第169 頁），惟查，斯時原告對於乙○○僅依侵權行為之法律關係而為請求，依不當得利之法律
    關係所為請求則僅針對被告所為（見本院卷第158-164 頁）
    ，因此，上開訴訟上和解係原告與乙○○間就原告於本件所
    為侵權行為法律關係之訴訟標的所為，當可認定，是本件原
    告依不當得利之法律關係請求被告給付原告1,100 萬元及法
    定遲延利息之訴訟，亦不受上開訴訟上和解之影響，自無庸
    疑，足以認定。
五、再按，無法律上之原因而受利益，致他人受損害者，應返還
    其利益。雖有法律上之原因，而其後已不存在者，亦同。受
    領人於受領時，知無法律上之原因或其後知之者，應將受領
    時所得之利益，或知無法律上之原因時所現存之利益，附加
    利息，一併償還；如有損害，並應賠償。民法第179 條、第
    182 條第2 項，亦有明文。查本件被告與乙○○係以詐欺之
    不法行為，使原告陸續出貨予乙○○所經營之捷昇公司，且
    自88年4 月1 日起至88年5 月24日止，捷昇公司共出貨至天
    麗公司583 台冷氣，其價值為1,100 萬元，又不論係捷昇公
    司或天麗公司，均係被告與乙○○為本件詐欺犯行所假借之
    名義等節，業如前述，因此，原告與捷昇公司間因經銷關係
    所成立上揭冷氣之買賣關係固然未經撤銷，又被告雖係以天
    麗公司名義自捷昇公司取得上開583 台冷氣，該冷氣之給付
    關係表面上似為原告交付捷昇公司，再由捷昇公司交付天麗
    公司，惟實質上，實係被告與乙○○共同以詐欺之方式使原
    告陷於錯誤而交付，而由被告與乙○○共同為自己不法所有
    之主觀意思而予以受領，並由被告分取原告所交付冷氣中之
    583 台，應認該583 台冷氣確係由原告交付予被告，被告辯
    稱兩造間並無給付關係，不能成立不當得利云云，不足為採
    。綜上，原告基於不當得利之法律關係請求被告給付1,100
    元及自被告已於88年5 月24日取得上開583 台冷氣之全部利
    益後之88年9 月1 日起至清償日止按年息5%計算之利息，即
    屬有據。
六、至於被告再辯稱：本件如成立不當得利，則如附表編號1 、
    2 所示之支票已如期兌現、編號3 所示之支票亦已抽回，該
    3 紙支票金額共計4 百萬元，亦應屬本件之不當得利，原告
    既已取回，自應抵銷等語。惟查，如附表所示編號3-6 之支
    票其總額即為1,100 萬元，是如附表編號1 、2 所示之支票
    其兌現，自不影響於本件原告之請求。又查，如附表編號3
    所示2 百萬元支票之抽回，係乙○○自籌款1,002,500 元，
    其餘部分則換開其票據，而向原告取回，詳如前述，顯與被
    告無涉，被告欲以之抵銷上開1,100 萬元之不當得利，自無
    可採。況查，本件被告與乙○○以如附表所示6 紙支票向原
    告詐得之利益達2 千萬元以上，是上開4 百萬元是否可用於
    償付被告所取得之583 台冷氣應付貨款，亦屬有疑，是本院
    認依被告之答辯與舉證，其所為4 百萬元抵銷之抗辯，洵無
    可採，附此敘明。
七、綜上所述，本件被告辯稱其未與乙○○共同詐欺原告、兩造
    間亦無給付關係、如本件成立不當得利，其中4 百萬元亦應
    抵銷云云，均無可採。從而，原告主張依不當得利之法律關
    係請求被告給付1,100 萬元及自88年9 月1 日起至清償日止
    ，按年息5%計算之利息，為有理由，應予准許。
八、本件事證已臻明確，兩造其餘之主張、陳述及所提之證據資
    料，核與判決結果無何影響，爰不一一論述，附此敘明。
九、據上論結，本件原告之訴為有理由，依民事訴訟法第78條，
    判決如主文。
中    華    民    國    95    年    11    月    14    日
                  民事第二庭審判長法  官  劉克聖
                                  法  官  潘進順
                                  法  官  范明達
以上正本係照原本作成
如對本判決上訴，須於判決送達後20日內向本院提出上訴狀
中    華    民    國    95    年    11    月    20    日
                                  書記官  江世亨
附表：
┌─┬─────┬──────┬───────┬──────┬─────┐
│  │付款銀行  │支票號碼    │發票日（民國）│金額：新台幣│兌現情形  │
├─┼─────┼──────┼───────┼──────┼─────┤
│1 │彰化商銀  │BC0000000   │88年5月31日   │ 50萬元     │兌現      │
│  │西松分行  │            │              │            │          │
├─┼─────┼──────┼───────┼──────┼─────┤
│2 │同上      │BC0000000   │88年6月30日   │150萬元     │兌現      │
├─┼─────┼──────┼───────┼──────┼─────┤
│3 │同上      │BC0000000   │88年7月31日   │200萬元     │88.07抽票 │
├─┼─────┼──────┼───────┼──────┼─────┤
│4 │同上      │BC0000000   │88年8月31日   │300萬元     │退票      │
├─┼─────┼──────┼───────┼──────┼─────┤
│5 │同上      │BC0000000   │88年9月30日   │300萬元     │退票      │
├─┼─────┼──────┼───────┼──────┼─────┤
│6 │同上      │BC0000000   │88年10月31日  │300萬元     │退票      │
└─┴─────┴──────┴───────┴──────┴─────┘


司法院資訊處製作；財團法人民間司法改革基金會備份。
